臺灣宜蘭地方法院民事判決
110年度訴字第478號
原      告  凱基商業銀行股份有限公司


法定代理人  魏寶生  


訴訟代理人  曹逸晉  
            陳沂玟  
被      告  吳懷恩  


兼  上一人  
法定代理人  吳星文  
被      告  廖正平  

            廖正中  
            陳小玲  
            陳小蘭  
            陳聖諺  

被代位人兼
上七人共同
訴訟代理人  白慕貞  

上列當事人間分割共有物事件，本院於中華民國111年1月5日言
詞辯論終結，判決如下：
    主  文
一、被告吳星文、吳懷恩、廖正平、廖正中應就被繼承人陳阿花
    所遺如附表一所示不動產之公同共有權利辦理繼承登記。
二、被告與被代位人間公同共有被繼承人陳忠和如附表一所示之
    遺產，應按如附表二所示之應繼分比例分割為分別共有。
三、訴訟費用由原告負擔8分之1，餘由被告按附表二所示之應繼
    分比例負擔。
    事實及理由
壹、程序事項：
一、請求分割遺產之訴，訴訟標的對於全體繼承人須合一確定，
    且屬固有必要共同訴訟，應由主張分割之繼承人起訴，並以
    其餘繼承人全體為共同被告，當事人適格始無欠缺。而債權
    人本於民法第242條規定，代位債務人提起訴訟，乃屬法定
    訴訟擔當，即債權人擔當債務人對請求對象即被告起訴行使
    實體法上之權利（最高法院99年度台抗字第360號、106年度
    台抗字第292號裁定意旨參照）。準此，債權人代位債務人
    提起分割遺產之訴，無再以被代位人即債務人為共同被告之
    餘地。本件原告以債權人之地位，代位債務人白慕貞提起本
    件分割遺產訴訟，列白慕貞以外之全體繼承人為被告，已屬
    當事人適格，先予敘明。
二、按不變更訴訟標的，而補充或更正事實上或法律上之陳述者
    ，非為訴之變更或追加，民事訴訟法第256 條定有明文。原
    告於110年9月8日具狀更正聲明如下述聲明所示，核原告前
    揭所為僅係特定請求裁判分割之遺產範圍，為更正事實上之
    陳述，非為訴之變更或追加，核無不合，應予准許。
貳、實體事項：
一、原告起訴主張：原告係白慕貞之債權人，對白慕貞有如臺灣
    宜蘭地方法院109年度司促字第4519號支付命令所示之債權
    （下稱系爭債權）。而白慕貞與被告等人共同繼承陳忠和如
    附表一所示之遺產，迄今無法達成分割系爭遺產之協議，且
    均怠於行使分割遺產之權利，原告為保全對白慕貞之債權，
    故代位白慕貞訴請分割遺產。並聲明：㈠被告吳星文、吳懷
    恩、廖正平、廖正中應就被繼承人陳阿花所遺如附表一所示
    之遺產辦理繼承登記。㈡被代位人白慕貞與被告就陳忠和所
    遺如附表一所示之遺產依附表二所示應繼分比例分割為分別
    共有。
二、被告均稱同意分割。
三、原告主張白慕貞積欠其系爭債權，迄今尚未清償。而白慕貞
    名下尚有與被告共同繼承自陳忠和而公同共有之附表一所示
    之遺產並已辦妥公同共有之繼承登記等情，業據其提出本院
    109年度司促字第4519號支付命令、附表一所示之遺產之土
    地登記謄本、戶籍謄本等件在卷為憑，並經本院調閱附表一
    所示之遺產繼承登記申請資料，且為被告不否認，是原告前
    開主張，堪信為真實。
四、按債務人怠於行使其權利時，債權人因保全債權，得以自己
    之名義，行使其權利。但專屬於債務人本身者，不在此限；
    繼承人有數人時，在分割遺產前，各繼承人對於遺產全部為
    公同共有；繼承人得隨時請求分割遺產，但法律另有規定或
    契約另有訂定者，不在此限；公同共有物之分割，除法律另
    有規定外，準用關於共有物分割之規定，民法第242條、第1
    151條、第1164條、第830條第2項分別定有明文。又繼承人
    欲終止其間之公同共有關係，唯有以分割遺產之方式為之，
    而將遺產之公同共有關係終止改為分別共有關係，性質上屬
    分割遺產方法之一。本件陳忠和所遺留附表一所示之遺產並
    無不能分割之情形，亦無公同共有存續期間不能分割之約定
    ，復未曾協議分割方法，則白慕貞既為陳忠和之繼承人，本
    得依法行使遺產分割請求權，以消滅遺產之公同共有關係。
    而白慕貞積欠原告系爭債權迄今尚未清償完畢，亦無其他財
    產足以償還該債務，復未就附表一所示之遺產辦理遺產分割
    ，堪認其有怠於行使分割遺產之權利，原告為保全債權以及
    日後強制執行之必要，自得代位白慕貞訴請分割遺產。本院
    審酌附表一所示之遺產性質、經濟效用及陳忠和之全體繼承
    人依法可得之利益狀況等情，認原告主張附表一所示之遺產
    ，按附表二所示之應繼分比例，分割為分別共有，應屬妥適
    並對公同共有人均屬公平。從而，原告本於民法第242條及
    第1164條規定，代位白慕貞請求就陳忠和所遺如附表一所示
    之遺產，應依附表二所示應有部分比例分割為分別共有，為
    有理由。
五、綜上所述，原告依民法第242 條、第1164條等規定，代位白
    慕貞請求被告吳星文、吳懷恩、廖正平、廖正中應就被繼承
    人陳阿花所遺如附表一所示不動產之公同共有權利辦理繼承
    登記，並與其餘被告、受告知人就公同共有如附表一所示之
    遺產，按附表二所示之應繼分比例予以分割為分別共有，為
    有理由，應予准許。
六、末按因共有物分割、經界或其他性質上類似事件涉訟，由敗
    訴當事人負擔訴訟費用顯失公平者，法院得酌量情形，命勝
    訴之當事人負擔其一部，民事訴訟法第80條之1定有明文。
    本件代位分割遺產之訴，本院雖准原告代位白慕貞分割附表
    一所示之遺產，然分割方法係考量全體共有人之利益而為，
    原告既代位白慕貞請求分割，亦同受其利，若全由敗訴當事
    人負擔訴訟費用顯失公平，爰命兩造各依原告所受利益及被
    告之應繼分比例負擔訴訟費用，爰判決如主文第2 項所示。
七、本件事證已臻明確，兩造其餘攻擊防禦方法，於本判決結果
    不生影響，爰不一一論述，併此敘明。
八、訴訟費用負擔之依據：民事訴訟法第80條之1 。
中　　華　　民　　國　 111　　年　　 1　　月　　19　　日
                    民事庭  法　官  蔡仁昭
以上正本係照原本作成。
如對本判決上訴，須於判決送達後20日之不變期間內，向本院
提出上訴狀。如委任律師提起上訴者，應一併繳納上訴審裁判
費。
中　　華　　民　　國　 111　　年　　 1　　月　　19　　日
                    　　　　書記官　劉婉玉
附表一：
編號 財產種類 內容 1 土地 宜蘭縣○○鄉○○段000地號土地所有權公同共有1分之1 
　　　　　　　　　　　　　　　　
附表二：　　　　　　　　　　　　　　　　　　　　
繼承人 應有部分比例（即應繼分） 吳星文（陳阿花之繼承人） 16分之1 吳懷恩（陳阿花之繼承人） 16分之1 廖正平（陳阿花之繼承人） 16分之1 廖正中（陳阿花之繼承人） 16分之1 陳小玲 4分之1 陳小蘭 4分之1 白慕貞 8分之1 陳聖諺 8分之1